臺灣高雄地方法院民事判決　　　　　　 99年度重訴字第302號
原　　　告　財政部國有財產局臺灣南區辦事處
法定代理人　李政宗
訴訟代理人　魯美菲
被　　　告　曾香梅
　　　　　　即曾梅香　現應受.
上列當事人間拆屋還地等事件，經本院於民國100 年3 月16日言
詞辯論終結，判決如下：
    主      文
被告應給付原告新臺幣伍佰零陸萬肆仟壹佰玖拾肆元，及自民國
九十九年十月五日起至清償日止，按年息百分之五計算之利息。
原告其餘之訴駁回。
訴訟費用由被告負擔十分之一，餘由原告負擔。
本判決第一項於原告以新臺幣壹佰陸拾萬捌仟元供擔保後，得假
執行。
原告其餘假執行之聲請駁回。
    事實及理由
壹、程序部分：
一、按訴狀送達後，原告不得將原訴變更或追加他訴，但擴張或
    減縮應受判決事項之聲明者，不在此限，民事訴訟法第255
    條第1 項第3 款定有明文。本件原告起訴時，原請求被告拆
    屋還地及請求被告給付相當於租金之不當得利新臺幣（下同
    ）9,651,717 元，及自起訴狀繕本送達之翌日起至清償日止
    ，按週年利率5%計算之利息，暨自民國99年9 月1 日起至拆
    除地上物交還土地之日止，按上開土地面積申報地價年息5%
    計算之金額。嗣原告於100 年1 月14日經被告通知而前往現
    場查勘時，確認被告業已自動將系爭土地之地上物及圍籬拆
    除而將土地返還原告，是撤回上開拆屋還地之請求，並將第
    二項聲明改為被告應給付原告10,128,345元及上開法定遲延
    利息，核原告所為係屬擴張減縮應受判決事項之聲明，於法
    相合，應予准許，合先敘明。
二、本件被告未於言詞辯論期日到場，核無民事訴訟法第386 條
    各款所列情形，爰依到場之原告聲請，由其一造辯論而為判
    決。
貳、實體部分：
一、原告主張：坐落高雄市三民區○○○段三小段3714地號土地
    （下稱系爭土地）為原告管理之國有土地，詎被告自92年12
    月起即無權占用系爭土地，並於系爭土地上如附圖所示A、B
    、C 、D 、E 部分及虛線位置搭建涼棚、鐵皮屋、貨櫃屋、
    廁所、鐵皮圍欄等地上物使用，致原告受有無法使用收益之
    損害，而被告於無權占有期間，顯係無法律上之原因而受有
    相當於租金之利益，致原告受有損害，原告自得請求其返還
    自92年12月起迄至99年12月底止之占用期間所受利益，是爰
    依不當得利之法律關係提起本訴，並聲明：(一)被告應給付原
    告10,128,345元，及自起訴狀繕本送達之翌日起至清償日止
    ，按週年利率5%計算之利息。(三)願供擔保請准宣告假執行。
二、被告未於言詞辯論期日到場，亦未提出書狀作何聲明或陳述
    。
三、本院之判斷：
  (一)按國有財產撥給各地國家機關使用者，名義上雖仍為國有，
    實際上即為使用機關行使所有人之權利，故最高法院對於是
    類財產，向准由管領機關起訴，代國家主張所有權人之權利
    ，最高法院著有51年度台上字第2680號判例可資參照。經查
    ，原告主張系爭土地為其管領之國有土地，而被告自92年12
    月起無合法權源占用系爭土地，迄至訴訟中之100 年1 月間
    始拆屋還地等情，業據原告提出土地謄本、土地勘清查表、
    現場照片及使用現況略圖、財政部國有財產局台灣南區辦事
    處台財產南管字第0966005118號函、承租國有非公用不動產
    申請書、切結書等件為證，並有本院勘驗筆錄、複丈成果圖
    在卷可稽（見本院卷第5 頁至第8 頁、第17頁至第18頁、第
    33頁至第35頁、第25頁、第38頁至第40頁），又被告前已於
    87年間因竊佔系爭土地而經法院判處罪刑確定，並經本院判
    命被告拆屋還地確定，有本院89年度易字第1108號刑事判決
    及臺灣高等法院高雄分院89年度上易字第1187號判決及本院
    89年度訴字第1963號民事判決附卷可稽（見本院卷第41頁至
    第45頁、第56頁至第61頁），並經本院調閱上開民事卷證及
    執行卷證查核無訛；另被告前曾於96年8 月10日向原告提出
    承租系爭土地全部（承租面積619 平方公尺），並切結系爭
    土地上之地上建物為其自建及使用，惟經原告以不符法令規
    定之出租要件而將其申請案註銷，迄今並未完成承租系爭土
    地事宜，有上開原告函、國有非公用不動產申請書、切結書
    在卷可稽，而被告於相當時期受合法通知，未於言詞辯論期
    日到場，復未提出書狀就原告之主張爭執，足見被告應係於
    前案民事判決拆屋還地及遭強制執行後，又在系爭土地搭建
    如附圖所示之鐵皮屋、涼棚等地上物而無權占用系爭土地至
    100 年1 月始拆遷至明，故應認原告前開之主張為真。
  (二)次按無法律上之原因而受利益，致他人受損害者，應返還其
    利益，民法第179 條前段定有明文。又無權占有他人之不動
    產，可能獲得相當於租金之利益，為社會通常之觀念，有最
    高法院61年臺上字第1695號判例可資參照。本件被告無合法
    權源而占用系爭土地已如前述，又揆諸上開說明，被告自92
    年12月起至拆遷前之99年12月31日止，於占用系爭土地期間
    即受有相當於租金之利益，致原告受有同額之損害，故原告
    主張其得請求被告給付相當於租金之不當得利，核屬有據。
  (三)又按城市地方房屋之租金，以不超過土地及其建築物申報總
    價年息10％為限，租用基地建築房屋亦準用之；而公有土地
    ，以各該宗土地之公告地價為申報地價，免予申報，土地法
    第97條第1 項、第105 條及平均地權條例施行細則第21條前
    段定有明文。又基地租金之數額，除以基地申報地價為基礎
    外，尚須斟酌基地之位置、工商業繁榮之程度、承租人利用
    基地之經濟價值及所受利益等項，以為決定，並非必達申報
    總地價年息10﹪最高額，此亦有最高法院68年臺上字第3071
    號判例可資參照。查被告無權占用之系爭土地係面臨中華路
    ，又系爭土地上之鐵皮屋前供被告經營卡拉OK、小吃店之用
    ，現場內有可移動之貨櫃及櫥櫃、床墊等廢棄物及雜物，外
    有鐵皮棚架，附近交通便利，有現場履勘筆錄及卷附現場照
    片足稽（見本院卷第17至18頁、第38頁至第40頁），本院斟
    酌系爭土地之開發現況、地處位置、工商業繁榮程度、社會
    經濟狀況暨被告利用該地所受利益應非鉅等情，認原告就系
    爭土地請求依法定租金之以土地申報地價年息10% 計算其相
    當於租金之不當利得尚屬過高，應以5%計算較為適當。又系
    爭土地之公告現值為每平方公尺75,000元，自86年7 月迄今
    之申報地價均為每平方公尺23,100元，有卷附土地登記第二
    類謄本、地價謄本在卷可稽（見本院卷第5 頁、第62頁、第
    63 頁 ），是據此計算被告自92年12月起迄至原告起訴後被
    告拆除地上物返還土地前之99年12月31日止，被告於此期間
    因無權占用系爭土地面積而受之不當得利為5,064,194 元（
    計算式＝23,100元×619 ×5 ％÷12×85＝5,064,194 元，
    元以下四捨五入），是原告請求被告給付5,064,194 元及自
    起訴狀繕本送達翌日即99年10月5 日起至清償之日止，按週
    年利率5%計算之利息係屬有據，逾此部分之請求，即無理由
    ，不應准許。
四、綜上所述，原告依不當得利之法律關係，請求被告給付原告
    5,064,194 元及上開法定遲延利息，為有理由，應予准許，
    逾此部分，則無理由，應予駁回。
五、又原告陳明願供擔保請准宣告假執行，經核原告勝訴部分，
    合於法律規定，本院爰酌定相當擔保金額准許之。而原告其
    餘假執行之聲請，因訴之駁回，而失所附麗，自應併予駁回
    。
六、據上論結，本件原告之訴為一部有理由，一部無理由，爰依
    民事訴訟法第385 條第1 項前段、第79條、第390 條第2項
    ，判決如主文。
中    華    民    國   100    年    3     月    31    日
                  民事第四庭  法  官  楊淑珍
正本係照原本作成。
如不服本判決，應於送達後20日內，向本院提出上訴狀並表明上
訴理由，如於本判決宣示後送達前提起上訴者，應於判決送達後
10日內補提上訴理由書（須附繕本）。如委任律師提起上訴者，
應一併繳納上訴審裁判費。
中    華    民    國  100     年    3     月    31    日
                              書記官  許琇淳